【裁判字號】    98,交聲,2086
【裁判日期】    980908
【裁判案由】    違反道路交通管理處罰條例聲明異議
【裁判全文】
臺灣桃園地方法院刑事交通事件裁定    98年度交聲字第2086號
原處分機關  交通部公路總局新竹區監理所中壢監理站
異  議  人
即受處分人  甲○○
上列異議人即受處分人因違反道路交通管理處罰條例案件，對於
交通部公路總局新竹區監理所中壢監理站98年8 月12日所為之處
分（原處分案號：壢監裁字第裁53-DB0000000號），聲明異議，
本院裁定如下：
    主  文
原處分關於罰鍰新臺幣肆萬伍仟元之部分撤銷。
    理  由
一、原處分意旨略以：異議人即受處分人甲○○於民國97年10月
    9 日凌晨5 時20分許，飲酒後駕駛車牌號碼BIC-389 號重型
    機車欲返回其桃園縣龍潭鄉○○路426 號住處，行經桃園縣
    龍潭鄉○○路171 號前時，因酒後注意力及反應力均減弱，
    不慎撞擊路邊圍籬，經警到場處理，將異議人送醫診療，並
    抽血檢驗結果，測得血液中酒精濃度含量達每0.1 公升158.
    8 毫克，換算酒精濃度呼氣檢驗值達每公升0.79毫克，已逾
    規定不得駕駛車輛之濃度標準，乃依法掣單舉發違規，爰依
    道路交通管理處罰條例第35條第1 項第1 款之規定，裁處異
    議人罰鍰新臺幣（下同）4 萬5,000 元，並吊扣駕照12個月
    及施以道路安全講習之處分。
二、異議意旨略以：原處分所指同一酒後駕車行為，因違反刑事
    法律，業經臺灣板橋地方法院檢察署檢察官以97年度偵字第
    23671 號為緩起訴處分，並命異議人向公庫繳款3 萬元，異
    議人業已依法履行繳納之義務，實已產生實質刑罰之效果，
    詎交通部公路總局新竹區監理所復就同一行為對異議人裁處
    罰鍰4 萬5,000 元，顯已違反一事不二罰原則，爰請撤銷原
    處分等語。（至於吊扣駕駛執照12個月、施以道安講習部分
    則未據其提起異議）。
三、按汽車駕駛人飲用酒類後其吐氣所含酒精濃度超過每公升0.
    25毫克以上者，不得駕車，道路交通安全規則第114 條第2
    款定有明文；汽車駕駛人，駕駛汽車經測試檢定有酒精濃度
    超過規定標準之情形因而肇事致人受傷者，者，處15,000
    元以上60,000元以下罰鍰，並當場移置保管該汽車及吊扣其
    駕駛執照2 年；汽車駕駛人，有第35條第1 項規定之情形者
    ，應接受道路交通安全講習，道路交通安全規則第114 條第
    2 款、道路交通管理處罰條例第35條第1 項第1 款、第24條
    第1 項第2 款分別定有明文。
四、經查：
(一)本件異議人甲○○於民國97年10月9 日凌晨5 時20分許，飲
    酒後駕駛車牌號碼BIC-389 號重型機車欲返回其桃園縣龍潭
    鄉○○路426 號住處，行經桃園縣龍潭鄉○○路171 號前時
    ，因酒後注意力及反應力均減弱，不慎撞擊路邊圍籬，經警
    到場處理，將異議人送醫診療，並抽血檢驗結果，測得血液
    中酒精濃度含量達每0.1 公升158. 8毫克，換算酒精濃度呼
    氣檢驗值達每公升0.79毫克，已逾規定不得駕駛車輛之濃度
    標準，乃依法掣單舉發違規，爰依道路交通管理處罰條例第
    35條第1 項第1 款之規定，裁處異議人罰鍰4 萬5,000 元，
    並吊扣駕照12個月及施以道路安全講習之處分乙節，業據異
    議人坦認不諱，並有本件舉發違規通知單、裁決書各1 份附
    卷可稽。又異議人上開服用酒類，不能安全駕駛動力交通工
    具而駕駛之行為，業經臺灣桃園地方法院檢察署檢察官於97
    年11月28日以97年度偵字第23671 號為緩起訴處分，緩起訴
    期間為1 年，並應於緩起訴確定後8 個月內向國庫支付3 萬
    元，及接受法治教育課程1 場次，嗣經臺灣高等法院檢察署
    檢察長於97年12月22日以97年度上職議字第14579 號駁回再
    議確定，而異議人業於98年2 月24日向財團法人犯罪被害人
    保護協會桃園分會履行完畢等情，有上開緩起訴處分書、臺
    灣高等法院被告前案紀錄表、台灣銀行桃園分行匯款單各1
    份在卷可稽，堪以認定。
(二)按道路交通管理處罰條例本質上係屬行政罰，此由該條例中
    就交通違規行為所定法律效果包括罰鍰、吊扣證照及講習裁
    罰等行政罰觀之甚明（參照行政罰法第1 條、第2 條將罰鍰
    、吊扣證照及講習處分均定為行政罰），是違反道路交通管
    理處罰條例之裁罰事件，自有行政罰法之適用。又按行政罰
    法第26條規定：「一行為同時觸犯刑事法律及違反行政法上
    義務規定者，依刑事法律處罰之。但其行為應處以其他種類
    行政罰或得沒入之物而未經法院宣告沒收者，亦得裁處之。
    前項行為如經不起訴處分或為無罪、免訴、不受理、不付審
    理之裁判確定者，得依違反行政法上義務規定裁處之」此即
    所謂一事不二罰之原則。揆諸該條立法理由，一行為同時觸
    犯刑事法律及違反行政法上義務規定時，由於刑罰與行政罰
    同屬對不法行為之制裁，而刑罰之懲罰作用較強，故依刑事
    法律處罰，即足資警惕時，實無一事二罰再處行政罰之必要
    。且刑事法律處罰，由法院依法定程序為之，較符正當法律
    秩序，應予優先適用。故同時觸犯刑事法律及違反行政法上
    義務規定之行為，行政機關得否科以與刑罰相類之行政罰處
    罰，端視該行為之刑事訴追或審判程序終局結果而定，在刑
    事訴追、審判程序尚未終局確定前，行政機關自不得逕予裁
    罰；至於罰鍰以外之沒入或其他種類行政罰，因兼具維護公
    共秩序之作用，為達行政目的，行政機關仍得併予裁處。又
    此所稱「其他種類行政罰」，係指違反行政法上之義務應受
    「裁罰性」之「不利處分」而言，依行政罰法第2 條規定，
    應包括限制或禁止行為之吊扣證照處分及警告性講習處分在
    內。
(三)又觸犯刑事法律之犯罪行為，除得經檢察官之起訴，並由法
    院審理後，為有罪科刑、無罪、免訴、不受理、不付審理之
    裁判外，如檢察官認該行為所涉為死刑、無期徒刑或最輕本
    刑3 年以上有期徒刑以外之罪，於參酌刑法第57條所列事項
    及公共利益之維護，認以緩起訴為適當者，得定1 年以上 3
    年以下之緩起訴期間為緩起訴處分，並依刑事訴訟法第 253
    條之2 第1 項之規定同時命被告為一定之金錢給付或課予負
    擔。而經檢察官為「緩起訴」處分者，於「緩起訴」之猶豫
    期間內，檢察官可對其持續觀察，若認其顯無反省警惕之情
    或根本欠缺反省警惕之能力（即符合刑事訴訟法第253 條之
    3 第1 項所列3 款情形）者，得依職權或依告訴人之聲請，
    將「緩起訴」處分撤銷，並依法追訴，法院則得依審理結果
    ，為有罪科刑之裁判，亦即在緩起訴處分之猶豫期間內，刑
    事訴追程序仍未終局確定，從而，經檢察官為緩起訴處分之
    行為，如同時違反行政法上義務之規定，在緩起訴處分於猶
    豫期間期滿前，因刑事訴追程序尚未確定終結，行為人仍有
    因緩起訴遭撤銷而受刑事追訴處罰之可能，此時行政機關若
    逕行依法行政裁罰，毋寧將使行為人有同時遭受行政處罰及
    刑事處罰之可能，因此參酌行政罰法第26條之立法意旨，違
    反行政法上義務之行為，若同時亦經檢察官另為緩起訴處分
    時，在緩起訴處分尚未實質確定（即緩起訴猶豫期間經過而
    未經撤銷）前，行政機關即無得為罰鍰行政裁罰之餘地。
五、綜上所述，本件異議人既因同一酒後駕車行為同時觸犯刑事
    法律及違反行政法上義務，其緩起訴期間於98年12月21日方
    始屆滿，已詳如前述，則原處分機關依上開規定，裁處吊扣
    異議人駕駛執照12個月及施以道路交通安全講習之其他種類
    行政裁罰部分，於法並無不合，異議人就此部分亦未表示不
    服，然於異議人刑事處罰之刑罰尚未確定前，原處分機關自
    不得違反「一事不二罰原則」，於緩起訴處分實質確定前，
    逕依道路交通管理處罰條例第35條第1 項第1 款規定逕予裁
    處4 萬5,000 元罰鍰之處分，依前揭說明難謂適法，應由本
    院將原處分關於罰鍰部分撤銷，由原處分機關視該行為之刑
    事訴追或審判程序終局結果確定後，再為適法之處理。
據上論斷，應依應依道路交通管理處罰條例第87條第2 項，道路
交通案件處理辦法第20條前段，裁定如主文。
中    華    民    國    98    年    9     月    8     日
                  交通法庭    法  官     黃裕民
以上正本證明與原本無異。
如不服本裁定，應於裁定送達後5日內向本院提出抗告狀。
                              書記官     許婉茹
中    華    民    國    98    年    9     月    11    日


司法院資訊處製作；財團法人民間司法改革基金會備份。
